【裁判字號】    90,上訴,549
【裁判日期】    900605
【裁判案由】    妨害自由等
【裁判全文】
臺灣高等法院刑事判決                              九十年度上訴字第五四九號
    上  訴  人  臺灣新竹地方法院檢察署檢察官
    被      告  戊○○
                甲○○
右上訴人因被告妨害自由等案件，不服臺灣新竹地方法院八十八年度訴字第三四八號
，中華民國八十九年十一月十七日第一審判決（起訴案號：臺灣新竹地方法院檢察署
八十八年度偵字第三七０六號、第五０三一號）提起上訴，本院判決如左：
    主  文
上訴駁回。
    理  由
一、公訴意旨略以：被告戊○○因投資或借款等事，屢次要求丙○○返還新台幣（下
    同）三十萬元，丙○○均未予允諾，被告戊○○遂於民國（下同）八十八年四月
    三十日或前某日，將其所有之車牌號碼Ｗ七─０四一八號自用小客車借給被告甲○○，教唆被告甲○○夥同三名不詳姓名之成年男子，於同年四月三十日至丙○○位於新竹市○○街之家中，對丙○○以非法之方法剝奪其行動自由，並毀損其
    鐵門。被告甲○○遂夥同三名不詳姓名之成年男子，於同年四月三十日駕駛被告
    戊○○所有之前開自用小客車至上址後，由其中二人先下車向丙○○之妻己○○
    稱：「要找周仔」，丙○○靠近詢問要找他何事，被告甲○○看見丙○○後，在
    車上即喊：「就是他」，於是其中一人拿鐵棒要脅丙○○稱：「你敢不跟我走？
    幹ⅩⅩ」，丙○○見狀立即拉其身邊兒子衝進屋內，始未被剝奪行動自由，並隨
    手把鐵門拉上，惟該三名不詳姓名之成年男子仍以鐵棒砸毀丙○○所有之車牌號
    碼ＫＯ─０八八九號自用小貨車及住處鐵門。因認被告甲○○涉有刑法第三百零
    二條第三項、第一項之剝奪他人行動自由未遂罪及第三百五十四條之毀損罪；被
    告戊○○涉有刑法第三百零二條第三項、第一項剝奪他人行動自由未遂罪及第三
    百五十四條毀損罪之教唆犯等語。
二、公訴人認被告甲○○涉有前開剝奪他人行動自由未遂及毀損罪嫌，被告戊○○涉
    有同前之教唆罪嫌，無非係以告訴人丙○○、己○○之指述及修車估價單、毀損
    照片數幀為其論據。
三、訊據被告甲○○、戊○○堅決否認有何剝奪他人行動自由及毀損之犯行，被告甲○○辯稱：八十八年四月三十日當天我在家裡沒有出去，而且我也沒有開過戊○○的車子。以前我並不認識丙○○，是戊○○帶他去我家玩才認識的。當日我是
    在後龍家中種西瓜，種至傍晚後與丁○○、乙○○二位幫忙我種西瓜的人在家吃
    晚飯，吃到晚上約十點。己○○說的不實在，我沒有去過她家，也沒有見過她，
    更不知道她家的電話號碼等語。被告戊○○辯稱：丙○○向我借錢週轉，我用房
    子去抵押貸款借給他，但他卻不把錢還給我，我的車子是新車，沒有借人等語。
四、按犯罪事實應依證據認定之，無證據不得推定其犯罪事實，刑事訴訟法第一百五
    十四條定有明文。而認定犯罪事實所憑之證據，固不以直接證據為限，間接證據
    亦包括在內，惟認定不利於被告之事實，須依積極證據，苟積極證據不足為不利
    被告事實之認定時，即應為有利於被告之認定，更不必有何有利之證據。經查：
（一）告訴人己○○於偵查中指稱：「八十八年四月三十日晚上九點三十分許，看見
      一部白色轎車來，下來三個人問我先生在不在，因他們不確定是我家，我不認
      識他們，就說不在，我先生聽到聲音出來，坐在車上之人就說就是他，我看他
      們要進來抓我先生，我就將門拉下來，他們在外面就破壞我家鐵捲門及毀損我
      汽車」、「（如何知道是戊○○及吳振和？）我看汽車是戊○○的車，吳振和
      在車內，戊○○有無在車內我不敢確定」（八十八年度偵字第三七０六號卷第
      三頁反面、第四頁正面）、「…有三個人開白色三菱轎車停在家裡斜對面，有
      三個人下來我們家與我講話，他們問周仔是否住這裡，有無這個人，我先生聽
      到聲音就出來，我看到吳振和在車上沒有下來大聲說就是他，其他三人衝進來
      抓我先生丙○○，沒有抓到：：」、「（戊○○沒有在現場？）沒有，但車子
      是他的我認得，他有開到我家過。」（同上卷第十頁反面、第十一頁正面）、
      「（當天你有無看到甲○○？）有，在車上」、「他在車內與那三人說就是他
      （指我先生）」（同上卷第二十八頁反面）等語；於原審先後指稱：「（八十
      八年四月三十日那天幾個人到你家？）晚上九點多車上留二人，下來三個，他
      們車子停在我家斜對面三、四台車之距離，當時廖與吳都在車上，下來那三人
      我們都不識，戊○○與甲○○坐前座」、「（誰開車？）不知道，他們車窗沒
      有搖下來且車窗有貼隔熱紙」、「（你如何道他們坐前座？）我從後座車窗看
      見，後座車窗有搖下來」、「（你看到他們背後？）我看到側面但不確定誰開
      車」（原審八十九年十月二十七日訊問筆錄）、「（案發當天百色車子是否停
      在你家對面？）是，車頭是朝右邊，右後車窗有搖下」等語（原審八十九年十
      一月三日訊問筆錄）。另告訴人丙○○於偵查中陳稱：「八十八年四月三十日
      戊○○唆使甲○○夥同三名姓名年籍不詳之男子到竹市○○街三三號我的公司
      要強行把我帶走，他們其中有人持鐵棒把我的貨車和鐵捲門砸毀，在離開之際
      還教最好把錢清一清，不然讓我全家死光」（八十八年度偵字第五０三一號卷
      第三頁反面）、」「開一部白色三菱的Ｗ七─０四一八號，我看到車內有甲○○及另三人我不認識，我正燒不鏽鋼，然後有二人與我太太說要找周仔，我太
      太說不在，我就出來說找周仔何事，我說我老闆不在他與警察在一起，另外一
      人下來說那位就是周仔，然後我拉著我兒子拉著我太太一起衝進去，其中一人
      說你敢不敢跟我走，幹ⅩⅩ三字經，另外一人拿鐵棒沒有砸到我…」、「…當
      天甲○○有在車上，沒有看到戊○○」「…當時是一人過來，要問我老婆說周
      仔呢？…甲○○在車上喊說就是他，後衝出來二人手上拿一支鐵棒，二人棒子
      揮過來，並且往我這裡衝」（八十八年度偵字第三七０六號卷第二十九頁反面
      、第三十七頁正面）；於原審指稱：「（八十八年四月三十日晚上幾人到你家
      ？）那天晚上戊○○開車，甲○○坐右前座，車子停在我家前十幾公尺，下來
      三個人，有一人隨手從我車上拿一支鐵棍、另二人本來就有準備鐵條，其中一
      人就問我是否叫阿周，我便故意說我老板在前面與警察在一起，車上甲○○便
      大叫說那個人就是阿周，我看情形不對趕快拉我兒子進入屋內並拉下鐵捲門，
      那三人便拿鐵棍砸我家鐵捲門到變型及我的小貨車，我的小貨車車窗全破、引
      擎蓋、板金變型」、「（吳在車上你如何看到他？）他右前車窗有搖下來，轉
      過頭跟二個人用手指我，那二個人就衝上來」、「（你怎知他們要押你？）之
      前他打電話給我稱很多人欠錢被押走，那天就算不是要押我也是要修理我」、
      「（有看到廖開車嗎？）我不很確定，但甲○○百分之百確定」、「（車窗何
      處搖下？）右前座」、「（後座車窗有無搖下？）沒有」等語（原審八十九年
      十一月三日訊問筆錄）。
（二）依告訴人己○○、丙○○於偵查中指稱八十八年四月三十日晚上九點三十分許
      ，共有四人共乘白色三菱轎車前來，且被告戊○○並未同行，然於原審改稱共
      有五人前來，被告戊○○亦在車上等語，渠等前後所述不一，已非無疑。又告
      訴人己○○指稱：「有三個人下來我們家來與我講話」、「吳振和在車上沒有
      下來大聲說就是他」、「戊○○與甲○○坐前座」、「車窗有貼隔熱紙，從後
      座車窗看見，後座車窗有搖下來」等情，然告訴人丙○○則稱：「有二人與我
      太太說要找周仔」、「當時是一人過來，要向我老婆說周仔呢？甲○○在車上
      喊說就是他，後衝出來二人手上拿一支鐵棒」、「右前座車窗搖下，右後座車
      窗沒有搖下」等情，是案發時究係二人下車或三人下車亦不明確。且本件案發
      時間為晚上九時三十分許，告訴人所指述之白色三菱牌自小客車停於渠家斜對
      面十幾公尺遠之距離，依當時天色情況，告訴人能否清楚看清十餘公尺遠之車
      牌號碼實非無疑。況被告甲○○既未下車，車窗復貼有隔熱紙，如何能自十餘
      公尺遠處看出車上乘坐何人。雖告訴人丙○○、己○○稱車窗有搖下云云，然
      告訴人己○○稱係右後車窗搖下，告訴人丙○○則稱係右前車窗搖下，右後座
      車窗沒有搖下云云，同一時間二人所見既有如此不同，是渠等指述被告甲○○
      坐於車上指揮云云尚不能遽信。
（三）再告訴人丙○○於偵查中稱：「我有向南門派出所報案」（參偵查卷第四頁）
      ，然本院向該派出所函查結果，據函覆稱：「於八十八年四月三十日並未接獲
      丙○○報稱遭戊○○、甲○○等人限制行動自由之報案」，此有新竹市警察局
      第三分局九十年四月三日九０竹市警三分刑字第一二六六八號函文一紙在卷可
      按，是告訴人丙○○該指訴亦不足採信。
（四）又證人丁○○於原審到庭結稱：「（八十八年四月三十日有無與甲○○在一起
      ？）有，那天我與甲○○在溪洲國小旁一起種西瓜，種到快黃昏，之後我在他
      家吃飯，吃到晚上快十點，還有甲○○的朋友共三人，我於四月二十八、二十
      九日去進香，隔天即三十日，我便與甲○○一起種西瓜，當天我們三人喝台灣
      啤酒，喝了十幾瓶，另一人我不認識」、「（為何記得那麼清楚？）因為二十
      八、二十九日我去進香」、「吃到晚上十點我先走」等語（見本院八十九年二
      月十八日訊問筆錄），核與被告甲○○上開所辯相符，是被告甲○○辯稱案發
      時其不在場云云，即非無據。
（五）再檢察官復以告訴人指述之車號Ｗ七─０四一八號之自小客車為被告戊○○所
      有及被告戊○○於八十八年六月五日偵訊中，經質之是否認識甲○○時，先答
      以不認識，後再問以甲○○之地址電話呢？答以：「他沒有電話」。經質疑其
      前後陳述有異時，方謂：他叫「阿和」，是否是甲○○不知道（偵查卷第二十
      二頁）。然在偵訊過程中，均未有人以「阿和」來稱呼甲○○，何以會突然以
      為甲○○就是阿和？因認被告戊○○先是迴護之詞，後來脫口而出再以其他話
      語掩飾云云。惟查本件告訴人己○○於八十八年五月三日向臺灣新竹地方法院
      檢察署按鈴申告時，被告「甲○○」誤載為「吳振和」，至八十八年六月二十
      四日甲○○到庭後方更正錯誤（見八十八年度偵字第三七０六號卷）。則於同
      年六月五日檢察官訊問被告戊○○時，答稱不認識「吳振和」之人，與其訊問
      要旨並無違背。且揆諸常情，朋友相處僅以綽號相稱而不知對方真實姓名者亦
      與常情無違，自不能以被告戊○○嗣又稱：他叫「阿和」，是否是甲○○不知
      道云云，即認其係迴護或掩飾之詞。至車號Ｗ七─０四一八號之自小客車雖為
      被告戊○○所有，然告訴人丙○○與被告戊○○既為舊識，得知戊○○車號自
      非難事，自不得據此為被告不利之論證。
（六）又本件公訴人認被告甲○○涉嫌剝奪行動自由未遂，被告戊○○則係教唆犯。
      ，然依告訴人丙○○、己○○所述當時情形，係一不詳姓名男子持鐵棒對告訴
      人丙○○以三字經辱罵並稱：「你敢不敢跟我走？」，告訴人丙○○、己○○
      隨即拉下鐵門避入屋內，告訴人住處鐵捲門及小貨車車窗、引擎蓋因此遭不詳
      男子砸毀。從而，前開男子固有砸車及鐵捲門之毀損犯行，然其對告訴人丙○○稱：「你敢不敢跟我走？」等語，或出於傷害、恐嚇或剝奪行動自由，或僅
      係基於毀損助勢之語氣而已，如何能推知其必出於妨害自由之故意。質之告訴
      人丙○○亦稱：「之前他打電話給我稱很多人欠錢被押走，那天就算不是要押
      我也是要修理我」等語，足見其亦不能肯定對方是否有押人故意，是告訴人己○○指稱被告等人當天係要抓其先生及告訴人丙○○稱被告等人欲強行帶走伊
      云云，應屬個人主觀臆測之詞。
五、綜上所述，被告二人被訴前開剝奪行動自由未遂、毀損等犯嫌，並無證據以證明
    之，即告訴人住處鐵門及自用小客車雖有遭不明人士損毀，然對被告甲○○是否
    在場及被告戊○○有無教唆他人犯罪，而涉有刑法第三百零二條第三項、第一項
    、第三百五十四條之犯行，尚無法形成確信不疑之心證，參以被告甲○○復有不
    在場之證明，依上開判例之見解，應為有利於被告之認定。此外，復查無其他證
    據足認被告有公訴人所指之前揭犯行，尚難僅憑告訴人丙○○、己○○有瑕疵之
    指述而為被告不利之認定，應認被告犯罪尚屬不能證明，爰依法為被告無罪之諭
    知。
六、原審以查無其他證據足認被告有公訴人所指之犯行，尚難僅憑告訴人丙○○、己○○有瑕疵之指述而為被告不利之認定，認被告犯罪尚屬不能證明，而為無罪之
    諭知，其認事用法核無違誤，檢察官循告訴人之請求提起上訴，略以「被告戊○○先答以不認識甲○○，後經詢問甲○○之電話時，又答以他沒有電話，前後陳
    述有異。又證人丁○○、乙○○並未到現場，事發與開庭陳述證詞之時間相距已
    久，證詞可信度存疑」等語，指摘原判決不當，即無理由，應駁回其上訴。
據上論斷，應依刑事訴訟法第三百六十八條判決如主文。
本案經檢察官郭啟東到庭執行職務。
中      華      民      國九十      年      六      月     五     日
                              臺灣高等法院刑事第二十一庭
                                  審判長法  官  葉  騰  瑞
                                        法  官  莊  明  彰
                                        法  官  黃  國  忠
右正本證明與原本無異。
如不服本判決應於收受送達後十日內向本院提出上訴書狀，其未敘述上訴之理由者並
得於提起上訴後十日內向本院補提理由書（均須按他造當事人之人數附繕本）。
                                        書記官  劉  貞  達
中      華      民      國      九十      年      六      月     六     日


司法院資訊處製作；財團法人民間司法改革基金會備份。
